最高法院刑事判決　　　　　　　　　　　　　　　　八十七年度台上字第八三四號
　　上　訴　人　蔡永德
　　選任辯護人　何家健律師
　　　　　　　　何韻晨律師
右上訴人因盜匪案件，不服台灣高等法院中華民國八十六年十二月十二日第二審判決
（八十六年度上重訴字第八十六號，起訴案號：台灣板橋地方法院檢察署八十六年度
偵字第一三三一三號），提起上訴，本院判決如左：
    主  文
原判決撤銷，發回台灣高等法院。
    理  由
本件原判決認定上訴人蔡永德係印尼籍人，因來台謀職不順，缺錢花用，民國八十六
年六月十七日上午十一時三十分許，在台北縣三重市○○路○段一九二號萬泰銀行提
款機前，見葉忠文之妻葉汪巾立正提領新台幣（下同）九萬元，竟意圖為自己不法之
所有，右手持其所有刀刃長十七公分之水果刀一把，趨前抵住葉女右後腰部，並喝令
其不許動，再伸出左手強奪葉女手上錢鈔，葉女反身抵抗（其右側肘外部分因而觸及
刀刃而遭劃傷，長四公分，上訴人就此所涉過失傷害部分未據告訴），緊抓錢鈔不放
，上訴人竟萌殺人犯意，以右手所持水果刀猛力刺入葉女右上腹部，刀刃沒入葉女體
內八公分，傷及肝臟及下腔靜脈外部，致使葉女不能抗拒，上訴人隨即用左手奪取葉
女手上九萬元後往三重市○○街方向逃逸，旋為萬泰銀行執行守望勤務警員蔡富寄發
現，追至三重市○○街一六八號前加以逮獲，並在其身上扣得甫搶劫到手之九萬元（
警方已發還葉忠文）及上述上訴人所有之水果刀一把，而葉汪巾立經送醫急救，於同
日中午十二時三十分許，因傷重（造成腹腔內出血致休克）不治死亡等情，因而維持
第一審論處上訴人強劫而故意殺人罪死刑之判決，駁回上訴人在原審之上訴，固非無
見。
惟查：(一)、上訴人於歷審否認有殺死被害人葉汪巾立之故意，辯稱前開提款機附設之
錄影機錄影之內容亦未見上訴人以刀猛刺被害人之舉動（一審卷頁六十反面、原審卷
頁三十八），原判決理由第二項末段則載稱「被告劫財殺人過程遭提款機所裝設之攝
影機拍下，經第一審勘驗該錄影，被告確係於劫財之際刺殺被害人，製有勘驗筆錄及
拍攝照片附卷足稽」，資為論據，乃未於審判期日向上訴人提示及告知上開錄影內容
暨勘驗筆錄及照片，顯然違反刑事訴訟法第一百六十四條、第一百六十五條第一項規
定，而有同法第三百七十九條第十款之違法。(二)、第一審法院指定之辯護人為上訴人
辯稱「被告猛力拉扯被害人手中現款，致被害人失去重心往前傾倒時，以二人距離之
近，被害人已不及閃躲，且在身體失去重心情況下，碰觸刀子，亦無能力作何反應，
故造成深八公分之傷勢，並非全無可能。被害人（之身體經解剖鑑定結果）傷口刀勢
走向為由右往左、由前往後，略由下往上，以被告所述被害人右後轉後往前傾倒，致
刀勢係略由下往上，與常理並無不合，而公訴人未能舉證被害人之傷口刀勢走向與被
告所辯有異，遽認被告有殺人故意，亦欠妥適」（一審卷頁六十反面），何以不足採
納，原判決未置一詞，亦難昭折服。(三)、原判決事實欄既認定上訴人萌「殺人犯意」
而以刀猛刺被害人，又載稱被害人「因傷重」不治，亦稍嫌前後不盡一致。上訴意旨
執以指摘原判決違背法令，非無理由，應認原判決有撤銷發回更審之原因。
據上論結，應依刑事訴訟法第三百九十七條、第四百零一條，判決如主文。
中      華      民      國    八十七    年      三      月     十一     日
                              最高法院刑事第四庭
                                  審判長法官  莊  來  成
                                        法官  曾  有  田
                                        法官  王  德  雲
                                        法官  謝  俊  雄
                                        法官  林  永  茂
      右正本證明與原本無異
                                              書  記  官
中      華      民      國    八十七    年      三      月     十三     日
